Guide des sources de la traite négrière, de l'esclavage et de leurs abolitions
Direction des Archives de France / Documentation française
- Pouvoir central, origines-1800
  - Révolution française et XIXe siècle, 1701-2000
    - Pouvoir exécutif, ministères et administrations en dépendant, 1752-2000
      - Archives du pouvoir exécutif (1789-1815), FR CHAN / AF; 2083 cartons et registres.; Service Archives nationales — Site de Paris
        - an VIII-1815 [1799-1815], Secrétairerie d'État impériale; FR CHAN / AF IV; 1710 cartons et registres.; Service Archives nationales — Site de Paris
          Les archives de deux producteurs ont été mélangées dans cette sous-série du cadre de classement des Archives nationales: celles du cabinet de Napoléon et celles de la Secrétairerie d'État impériale, c'est-à-dire les archives du pouvoir exécutif. Le ministre-secrétaire d'État faisait la jonction entre les différents ministres et l'empereur dont il préparait toutes les séances de travail, il assurait également l'expédition et la publication des actes du gouvernement.
          Dans la collection des minutes originales des arrêtés du Premier Consul et des décrets impériaux (archives de la Secrétairerie d'État), classées dans un ordre strictement chronologique, on trouvera, rangés à leur date, les arrêtés et les décrets relatifs à l'esclavage. Mais ces documents, qui ont tous été publiés, se consultent d'abord dans les collections du Bulletin des lois. Cependant, certaines minutes peuvent être accompagnées d'un rapport d'un ministre ou du Conseil d'État justifiant l'arrêté ou le décret.
          Dans la collection des minutes originales de lettres de Napoléon Ier (archives du Cabinet), également classée strictement dans l'ordre chronologique, on trouvera les textes des lettres pouvant avoir trait à l'esclavage et aux colonies. La consultation se fait habituellement par les éditions scientifiques qui en ont été faites, en particulier celle dite du « Second Empire », ou bien celle en cours de publication, sous l'égide de la Fondation Napoléon, la plus complète et la plus sûre à ce jour.
          Le reste des archives du cabinet de Napoléon Ier et de sa Secrétairerie d'État est composé soit de collections de rapports reçus (de ministres, de généraux, de conseillers d'État), soit de dossiers d'affaires touchant essentiellement la diplomatie et les opérations militaires, soit encore de résidus de dossiers de travail élaborés par le ministre-secrétaire d'État à l'intention de l'empereur et non restitués au ministre concerné. L'ensemble est relativement bien couvert par des instruments de recherche élaborés au cours des temps et leur lecture ne fait apparaître l'existence de documents relatifs à la traite négrière et à l'esclavage dans les colonies françaises que dans les documents reçus du ministre de la Marine et des Colonies.
          Il convient donc de consulter particulièrement l'inventaire manuscrit élaboré par Alexandre Labat détaillant les articles AF IV 1187 à 1219 qui renferment la collection de rapports du ministre de la Marine, ou transmis par lui, conservés au cabinet de Napoléon 1er. À titre d'exemples citons les articles:
          AF IV 1188. Correspondance générale. Quelques documents sur la situation en Guadeloupe et à Saint-Domingue et projets pour l'administration de ces colonies (an IX).
          AF IV 1213. Colonies françaises (Saint-Domingue). Dossier 1: les généraux noirs: rapports et notes concernant essentiellement Toussaint Louverture, notamment durant sa détention au fort de Joux (an VIII-an XI); dossier 6: « pièces diverses et mémoires classées par années », dont un projet pour l'insurrection des Noirs de la Jamaïque (an VII-an VIII), lettre en faveur des hommes de couleur nés libres (an XI).
          AF IV 1214. Colonies françaises (Martinique, Guadeloupe, Louisiane, Cayenne, Sénégal, îles de France et Bourbon). Dossier 1: correspondances et mémoires sur la Martinique, dont pièces 39-40: arrivée de deux négriers français venant de la côte de Guinée (an XI) et pièces 47-48: envoi d'un arrêté relatif à la vérification des titres des gens de couleur se disant libres (an XI).
          Parmi les autres documents reçus du ministre de la Marine et conservés par la Secrétairerie d'État, quelques rares traces peuvent être relevées:
          AF IV 944, pièce 144. Feuilles de travail du ministre de la Marine avec l'Empereur du 9 avril 1806, un document sur le « siège de Santo-Domingo par les nègres » (1806).
          AF/IV/966. Feuilles de travail du ministre de la Marine avec l'Empereur, un document sur les traites de l'île de France (1809).
          À titre complémentaire, on pourra trouver aussi dans les rapports des ministres de la Marine et de la Guerre, des documents relatifs à l'expédition à Saint-Domingue (1801-1809) et à la situation dans l'île de France (an VIII).
          Bonaparte (Napoléon), publ. par la Fondation Napoléon, Paris, t. I (1784-1797), 2004, tome 2 (1798-1799), 2005, tomes 3 (1800-1802) et 4 (1803-1805), 2006.
          , Paris, 1858-1869, 32 tomes [correspondance non exhaustive].
          Du Verdier (Philippe), Favier (Jean), Mathieu (Rémi), répertoire numérique détaillé, Paris, 1968, V-195 p.
          Labat (Alexandre), inventaire analytique manuscrit, s.d., 282 p.
          Bourbon (île), auj. Réunion (île de la); Cayenne (Guyane française); France (île de), auj. Maurice (île); Guadeloupe; Guinée (côte de); Jamaïque; Joux (fort de, Doubs); Louisiane; Martinique; Saint-Domingue, auj. Haïti; Sénégal; Napoléon Ier, empereur; Toussaint Louverture (François Dominique Toussaint, dit)
      - 1789-1958, Ministère de la Police générale; FR CHAN / F; 13 200 cartons et registres.; Service Archives nationales — Site de Paris
        La loi du 12 nivôse an IV (2 janvier 1796) créa un ministère de la Police générale, distinct du ministère de l'Intérieur. Il succédait ainsi au Comité de sûreté générale et au Comité de salut public. Ce nouveau ministère prit son essor sous le ministériat de Joseph Fouché (1799-1802 et 1804-1810). À partir de 1818, les opérations de police furent confiées au ministère de l'Intérieur dont elles occupaient une division.
        La sous-série F7 regroupe les archives des autorités ministérielles chargées de la police depuis la Révolution française.
        Ce n'est que par exception que les archives du ministère de la Police, chargé de prévenir les troubles sur le territoire français, gardent des traces de la traite ou de l'esclavage, le maintien de l'ordre dans les îles qui n'appartenaient pas aux arrondissements de police ne relevant pas de ses missions. À titre d'exemple de cette relative pauvreté sur le sujet, voici la description des quelques dossiers relevés dans les instruments de recherche existants.
        Parmi les documents de la série dite « Archives », regroupant des mémoires, des projets, des notes, ensemble très divers provenant sans doute du cabinet du ministre:
        F7 4217. Quelques documents sur l'affaire Paul Alliot, médecin déporté en Louisiane, accusé d'avoir tenté de provoquer une insurrection de Noirs (an XI).
        F7 4344, dossier 7. Copie d'un « mémoire sur les Nègres, pour servir de matériaux aux cahiers [de doléances] des colonies » (s. d.).
        Parmi les documents qui restent de la Police dite « secrète » ou « Bureau particulier », dirigé par Desmarets sous le Consulat et l'Empire:
        F7 6266. Dossier de renseignements n° 5410 sur Toussaint Louverture et des généraux mulâtres, et plus généralement, sur Saint-Domingue.
        Parmi les documents de la série dite « Police politique, affaires particulières » regroupant de minuscules dossiers individuels de cas signalés sur tout le territoire:
        F7 6947. Dossier n°11072 sur les hommes de couleurs venant des colonies: législation, instructions, rapports (1777-1827).
        Parmi les documents de la série dite « Affaires diverses », regroupant de minuscules dossiers sur tous sujets arrivés au ministère, on note:
        F7 7984. Dossier n° 8894: plainte d'un officier pour l'enlèvement du « jeune nègre » qu'il a acheté en Égypte [an X ?].
        Parmi les documents de la série dite « Affaires administratives, objets généraux »:
        F7 9816. Dossier sur le retour aux colonies et les détentions des hommes de couleur (1816-1817).
        t. I, p. 284 et suiv.
        Joly (Bertrand) et Noulet (Christèle), 2001, 1069 p.
        Ministère de la Police générale; Égypte; Louisiane; Saint-Domingue, auj. Haïti; Toussaint Louverture (François Dominique Toussaint, dit)
      - XIXe-XXe siècles, Ministère de la Justice; FR CHAN / BB; 6 kilomètres linéaires.; Service Archives nationales — Site de Paris
        Le ministère de la Justice fut organisé par le décret du 27 avril 1791. Ses compétences étaient ainsi définies: garder le sceau de l'État et sceller les lois, traités, patentes, provisions d'office, commissions et diplômes du gouvernement; exécuter les lois relatives à la sanction des décrets du corps législatif, à la promulgation et à l'expédition des lois; assurer la correspondance avec les tribunaux et les commissaires du roi; assurer la surveillance des juges, soumettre au corps législatif les questions relatives à l'ordre judiciaire et nécessitant l'interprétation de la loi, transmettre au Commissaire du roi près le tribunal de Cassation, les pièces et mémoires qui lui sont adressés, avec ses observations, et fournir un compte rendu annuel à la législature sur le fonctionnement de la justice.
        Le ministère se constitua très rapidement autour de deux pivots: la division civile et la division criminelle, qui prirent le nom de directions sous la Restauration. Ce n'est qu'en 1830 (ordonnance du 31 octobre) que l'administration du Sceau —jusqu'alors assurée par la commission du Sceau - fut véritablement intégrée au ministère, avec la création d'une division du Sceau (au sein de la direction des Affaires civiles).
        BB11. Naturalisations, changements de noms, etc., dont: dossiers de demandes de prise de nom de famille par des descendants d'esclaves (première moitié du xixe siècle).
        BB17. Cabinet particulier du ministre, dont: poursuites contre des navires employés à la traite des Noirs, 1820 (BB17 A 3, dossiers 6 et 7); ordonnances royales sur le régime disciplinaire, la nourriture et l'entretien des esclaves dans les colonies, 1846 (BB17 A 145).
        BB18. Correspondance générale de la division criminelle concernant notamment des affaires de poursuites contre des navires pratiquant la traite des Noirs, 1818-1834 (BB18 980 à 1355).
        BB20. Rapports adressés à la division criminelle par les conseillers présidents des assises de 1821 à 1865, dont: pièces diverses relatives à la traite des Noirs, 1821-1831 (BB20 1/6).
        BB21. Grâces accordées, dont: mauvais traitements infligés à des esclaves en 1847 à la Martinique, 1850 (BB21 530, dossier 4017 S4).
        BB24. Grâces demandées et accordées ou refusées, dont: proposition du procureur général de la Guadeloupe de remettre ou de commuer les peines encourues pour contravention aux lois sur le régime de l'esclavage, 1847-1849 (BB24 348-360, dossier 7634 S3).
        BB30. Versements divers du ministère de la Justice, dont: original du décret du 27 avril 1848 abolissant l'esclavage () (BB30 1125/1, n° 296).
        BB34. Collection originale puis authentique des décrets, arrêtés et ordonnances du ministère de la Justice, dont ceux relatifs à l'esclavage.
        Ministère de la Justice, État sommaire des versements faits aux Archives nationales par les ministères et les administrations qui en dépendent (série BB Justice), tome IV, Paris, 1947-1956, 3 fascicules (Direction des Archives de France).
        Ministère de la Justice; Guadeloupe; Martinique
      - 1789-1914, Ministère de la Marine; FR SHD MAR VI / BB à BB, CC, BB, FF, FF; environ 800 mètres linéaires.; Service historique de la Défense, Département Marine à Vincennes
        Se décidant, sous la pression anglaise, à donner corps à l'interdiction de la traite qu'elle avait pourtant promulguée dès 1815, la France met progressivement en place, à partir de 1818, les moyens nécessaires à la répression de ce trafic, répression à laquelle le ministère de la Marine prête un double concours. Il orchestre, d'une part, la chasse par les navires de guerre des bâtiments négriers en campagne, notamment dans les eaux coloniales, et, d'autre part, la surveillance des opérations d'armement et de désarmement en France et dans les colonies afin de détecter toute opération suspecte. Au sein de l'administration centrale, deux bureaux sont plus particulièrement concernés: le bureau des mouvements, chargé du suivi des opérations maritimes, et le bureau de l'inscription maritime et de la police de la navigation. Des informations complémentaires peuvent être également puisées dans les documents laissés par le cabinet du ministre, le Conseil d'amirauté ou le bureau chargé des prises.
        Les archives de ces organismes correspondent à autant de sous-fonds, répartis entre les séries BB, CC et FF du cadre de classement et plus précisément décrits ci-dessous.
        Sous-séries BB1 à BB4. Bureau des mouvements.
        Sous-série CC4. Bureau de la navigation commerciale.
        Sous-série BB8. Cabinet du ministre.
        sous-séries BB8. Conseil d'amirauté.
        Sous-séries FF2 et FF3. Bureau des prises.
        La majeure partie des instruments de recherche sont dactylographiés ou manuscrits. D'une qualité par trop médiocre, ils sont actuellement en cours de refonte et ne seront pas détaillés plus avant. Pour une recherche portant sur la période antérieure à 1870 (période pour laquelle les archives de l'administration centrale de la Marine ont longtemps été conservées par les Archives nationales), l'ouvrage intitulé Les Archives nationales: état général des fonds. Tome III. Marine et Outre-Mer, Paris, 1980, reste un instrument incontournable.
        Henrat (Philippe),,, Paris, 2000, 625 p.
        il n'y a pas de restriction juridique à la consultation de ces documents, qui se fait selon les modalités matérielles en vigueur dans le service d'archives.
        Ministère de la Marine
        - Bureau des mouvements, 1790-1914; Ministère de la Marine. Bureau des mouvements; FR SHD MAR VI / BB à BB; 370 mètres linéaires.
          Au sein du ministère, le bureau des mouvements assurait le lien avec les forces navales et les bâtiments en campagne, en suivait tous les mouvements, leur transmettait les instructions et en centralisait les rapports. En 1793, lors de la réorganisation générale des services du ministère et dans la continuité de l'organisation de la marine telle qu'elle se présentait sous l'Ancien Régime, ces compétences furent attribuées, avec d'autres, à la première division, principalement chargée des ports. Ce n'est qu'en 1824 qu'apparaît officiellement au sein de cette direction un bureau chargé des mouvements. Ce bureau connut divers rattachements avant de disparaître en 1910.
          Les archives de ce bureau permettent de reconstituer les opérations et les résultats des bâtiments de guerre français engagés dans la répression de la traite. Les informations ainsi fournies peuvent être complétées en recourant aux fonds d'archives provenant des forces navales elles-mêmes.
          Ces documents sont répartis entre plusieurs sous-séries dont quatre seulement nous intéressent ici. La principale consiste en la correspondance échangée entre le bureau et les forces navales ou les bâtiments (sous-série BB4). S'organisant suivant un ordre à la fois chronologique et organique ou géographique, elle en vient à former des dossiers de campagne. À l'intérieur de chaque année, les documents sont regroupés par force navale (escadre, division ou station) ou zone d'action, puis, le cas échéant, dans l'ordre alphabétique des navires dont ils émanent. Les bâtiments isolés forment une subdivision particulière.
          On s'intéressera en premier lieu à la correspondance échangée avec la station, ou division, des côtes occidentales d'Afrique, chargée de la répression de la traite et créée le 9 juin 1818. Mais d'autres forces navales, et notamment celles croisant sur les côtes orientales de l'Afrique ou dans les Antilles, sont amenées à capturer ou à signaler des bâtiments négriers, d'autant plus qu'un ordre de service du 12 août 1823 enjoint à chaque navire de guerre français, quelle que soit sa destination, de participer à la répression de la traite. À titre d'exemple, citons l'article BB4 524 (îles d'Amérique, Terre-Neuve, Antilles, 1830), qui comprend un jugement pour traite, ainsi que l'article BB4 430, consacré à la campagne effectuée en 1822 par la station des Antilles et du golfe du Mexique, qui mentionne la capture d'un négrier par la corvette la Sapho. On note également l'existence, sous la cote BB4 1510, d'un dossier constitué, consacré à la traite des Noirs (1875-1894).
          La correspondance échangée avec d'autres interlocuteurs que les forces navales ou les bâtiments, et qui peut offrir quelques compléments aux dossiers de campagne, a été réunie sous l'intitulé « service général » en deux sous-séries, l'une consacrée à la correspondance au départ (sous-série BB2), l'autre à la correspondance à l'arrivée (sous-série BB3). Toutes deux sont classées par ordre chronologique et, pour chaque année, par type de correspondants. C'est bien évidemment dans la correspondance adressée aux administrateurs des colonies (Sénégal en premier lieu mais aussi Madagascar, île de France, Bourbon) et à certains agents consulaires (au Cap, à Zanzibar, à Sierra Leone notamment), qu'il faut chercher des renseignements sur la traite. Il faut cependant noter que, lorsque la correspondance destinée à ces autorités était reliée avec de la correspondance destinée à des forces navales, les registres correspondants ont été classés en sous-série BB4(le cas se présente quelquefois à partir de l'année 1848). Il convient également de prêter attention au courrier à destination des ministères des Affaires étrangères, de la Justice et de l'Intérieur, avec lesquels la Marine collaborait pour réprimer la traite.
          Enfin, le bureau a formé une collection des minutes de ses rapports au chef de l'État ou au ministre de la Marine. On y a souvent joint des mises au net, portant l'approbation ministérielle, d'où le titre de Décisions donné à la sous-série dans laquelle ils sont classés (sous-série BB1). Leur intérêt quant à l'histoire de la traite, dont l'inventaire ne permet pas de juger, semble limité. On mentionnera toutefois l'existence du document suivant:
          BB1 66. Rapport sur le projet d'établissement à Saint-Nazaire d'un stationnaire destiné à visiter les bateaux avant l'appareillage pour mettre obstacle à l'armement des bâtiments paraissant destinés à la traite (13 juillet 1826).
          Afrique (côtes occidentales d'); Amérique (colonies françaises d'); Antilles; Bourbon (île), auj. Réunion (île de la); France (île de), auj. Maurice (île); Madagascar; Mexique (golfe du); Saint-Nazaire (Loire-Atlantique); Sénégal; Sierra Leone; Terre-Neuve; Zanzibar
        - Bureau de la navigation commerciale, 1791-1910; Ministère de la Marine. Bureau de la navigation commerciale; FR SHD MAR VI / CC; 155 mètres linéaires.
          Le bureau de l'Inscription maritime et de la Police de la navigation concentre à partir de 1837 deux types d'attributions complémentaires, mais jusqu'alors dévolues à deux bureaux distincts. Il prend, à partir de 1866, le nom de bureau de Police de la navigation. De par ses attributions, tout ce qui était relatif au respect de la législation et de la réglementation applicable à la marine de commerce et aux gens de mer entrait dans le champ de ses compétences.
          La correspondance de ce bureau, notamment à destination des quartiers (circonscriptions maritimes littorales) signale nombre de navires suspects et se fait l'écho de sanctions prises à l'encontre des capitaines et officiers de marine marchande convaincus de s'être adonnés à la traite. Un dossier d'affaire est consacré à la répression de la traite des Noirs entre 1823 et 1876 (CC41250).
        - Cabinet du ministre, 1816-1937; Cabinet du ministre de la Marine; FR SHD MAR VI / BB; environ 570 articles.
          L'arrêt ministériel du 21 septembre 1843 et l'ordonnance du 27 décembre 1844 donnent une existence officielle au cabinet, dont l'organisation et la composition étaient jusqu'alors laissées à l'entière discrétion du ministre. Il est alors chargé de la centralisation du travail du roi et de l'expédition des affaires secrètes et réservées. Ses attributions s'étofferont à partir de 1848, et consisteront dès lors en la réception et l'ouverture des dépêches, les rapports avec les assemblées parlementaires, l'expédition des affaires secrètes et réservées, la correspondance particulière du ministre, les instructions aux inspecteurs généraux, la coordination des affaires concernant plusieurs directions.
          Les archives de cet organe peuvent utilement compléter le fonds du bureau des mouvements. Elles sont fragmentées en plusieurs sous-ensembles, parmi lesquels on peut signaler la correspondance particulière du ministre de 1814 à 1843 (BB8 737 à 749), la correspondance arrivée et départ du cabinet de 1844 à 1886 (BB8 36 à 47, 50 à 55, 58 à 61, 67 à 102, 749 à 785, 1695), ainsi que les dossiers d'affaires suivants:
          BB8 49. Projets, rapports et amendements relatifs à l'indemnisation des colons possesseurs d'esclaves suite à l'abolition de l'esclavage (1848-1849).
          BB8 104. Rachat d'esclaves sur fonds de l'État: texte imprimé d'ordonnances et de lois (1845-1846), notes, extraits de correspondance (1847).
          BB8 985. Acte général de la conférence de Bruxelles, répression contre la traite et l'esclavagisme: notification, notes, projets de loi, rapports, journal officiel du 25 juin 1891, coupures de presse (1891-1892).
          Ce fonds se complète des papiers du marquis de Clermont-Tonnerre, ministre de la Marine et des Colonies du 14 décembre 1821 au 4 août 1824.
        - 1824-1890, Conseil d'amirauté; FR SHD MAR VI / BB; 126 articles.
          Conseil consultatif créé par l'ordonnance du 4 août 1824 et supprimé par le décret du 21 octobre 1890, le Conseil d'amirauté avait de vastes compétences, parmi lesquelles l'examen de toutes les mesures qui touchaient à la législation maritime et coloniale.
          Les archives du Conseil d'amirauté se composent essentiellement de minutes et de mises au net des procès-verbaux de réunions, classées par ordre chronologique. Le Conseil se prononça à quelques reprises sur des affaires relatives à la traite. Il donna ainsi un avis sur les mesures administratives pour la répression de la traite (1826), la destination à donner aux produits des confiscations et des amendes (1829), les allocations aux officiers détachés sur deux négriers lors de leur prise (1834).
        - Bureau des prises, 1824-1890; Ministère de la Marine. Bureau des prises; FR SHD MAR VI / FF et FF; 28,5 mètres linéaires.
          Créé au xviiie siècle, le bureau chargé des prises, bris et naufrages relève, sans doute depuis la période révolutionnaire, de la direction des invalides. Il était en charge des liquidations des prises et de leur contentieux.
          La capture de bâtiments négriers donnait lieu à une répartition du produit des prises entre les capteurs et la caisse des prises. À signaler notamment:
          FF2 219. Caisse des prises, journal des recettes et des dépenses (1848-1895).
          FF2 237. Parts de prise des particuliers (1809-1871).
          FF2 288. Enregistrement des prises effectuées par la division française chargée du blocus d'Alger et des navires pirates et négriers capturés par les bâtiments de guerre français (1826-1842).
          FF3 40. Dossiers de liquidation de navires négriers capturés (1826-1828).